臺灣高等法院臺中分院刑事裁定
111年度毒抗字第445號
抗  告  人  
即  被  告  王佳思



上列抗告人即被告因聲請觀察勒戒案件，不服臺灣臺中地方法院
中華民國111年3月21日第一審裁定（111年度毒聲字第247號，聲
請案號：臺灣臺中地方檢察署111年度聲觀字第182號、110年度
毒偵字第3465號），提起抗告，本院裁定如下：
    主  文
原裁定撤銷，發回臺灣臺中地方法院 。
    理  由
一、本件抗告人即被告甲○○（下稱被告）抗告意旨略以：㈠、原
    裁定作成前，雖曾傳喚被告到庭，惟被告因於民國110年6月
    7日在家跌倒而出現頸椎疼痛、頭暈頭痛、手腳無力等情形
    ，嗣後又於同年12月上旬至12月21日因三叉神經痛而在大甲
    光田醫院住院治療，另自同年12月23日起至隔年111年1月27
    日因重度憂鬱症而在清海醫院住院治療，被告均有請假，其
    未能到庭乃因疾病所致而具正當理由，並非拒不出庭。而原
    審於裁定前並未給予被告陳述意見之機會，致被告無法就觀
    察、勒戒事件以言詞或書面表示意見，顯然對被告之聽審權
    保障不足，不符正當法律程序要求。㈡、被告於警詢時自承
    有服用安眠藥、神經用藥、止痛藥等，且被告於110年6月7
    日因三叉神經性頭痛而至大甲李綜合醫院治療5日，被告亦
    因罹患重度憂鬱症而不定期服用失眠藥或其他神經性用藥，
    並會至藥局購買成藥。故被告於驗尿期間所服用之藥物，是
    否可能造成尿液檢驗出現安非他命或甲基安非他命陽性反應
    ，自屬應調查之證據，原審於裁定前並未調查被告之就診紀
    錄或用藥情形，顯有證據調查不備之違法。㈢、被告因配偶
    發生意外而過世，需獨立負擔養育二名子女之責，若被告入
    勒戒所觀察、勒戒，將導致子女頓失所依。又被告因長期罹
    患重度憂鬱症，多次入院治療，且在院內治療效果不彰，憂
    鬱症病況並無明顯好轉，若被告再因本案入戒治所觀察、勒
    戒，則恐致被告因環境俱變而有自殘之極端情緒發生。然本
    件檢察官並未審酌被告之身心狀態，遽裁量選擇向原審法院
    聲請觀察、勒戒，並非選擇附命完成戒癮治療之緩起訴處分
    ，其裁量權之行使理由為何，是否妥適？應有再為審酌之必
    要。故若認本件被告有施用第二級毒品之情形，被告應有參
    與戒癮治療之原因及必要。綜上，原審未賦予被告陳述意見
    之機會，亦未調查被告所服用之藥物是否影響檢驗結果，及
    被告之身心狀態是否適合執行觀察、勒戒處分，逕自裁定被
    告入勒戒所觀察、勒戒，其認定顯有疑義，為此提起抗告請
    求撤銷原裁定，另為適法之裁定云云。
二、按現行毒品危害防制條例（下稱毒品條例）於109年1月15日
    修正公布，並同年7月15日施行，本次修正，對於施用毒品
    者強調「治療勝於處罰」、「醫療先於司法」之刑事政策，
    強化觀察、勒戒或強制戒治處分，更賦予檢察官得依個案情
    形，以刑事訴訟法第253條之2第1項第4至6款或第8款規定，
    給予施用毒品者義務勞務、繳納處分金、心理輔導、法治教
    育或其他預防再犯措施為附條件之緩起訴處分，俾使其能經
    由多元化之緩起訴處遇，能有效並適當戒除毒癮而澈底擺脫
    毒品危害，使之相互輔助補充，剛柔並濟，力助施用毒品者
    重生，故法院於解釋、適用毒品條例修正條文時，允宜遵循
    醫療專業及刑事政策，保障施用毒品者為病患性犯人之健康
    權，兼顧保護社會安全及恪遵正當法律程序，確保法治國公
    平法院之具體實現。
三、再依我國司法院歷來之解釋，凡拘束人民身體於特定處所，
    而涉及限制其身體自由者，不問是否涉及刑事處罰，均須以
    法律規定，並踐行正當法律程序。就強制治療之實施，司法
    院釋字第799號解釋進一步明白揭示「刑事訴訟法及性侵害
    犯罪防治法均未規定應賦予受處分人於法院就聲請宣告或停
    止強制治療程序，得親自或委任辯護人到庭陳述意見之機會
    ，以及如受治療者為精神障礙或其他心智缺陷無法為完全之
    陳述者，應有辯護人為其辯護，於此範圍內，均不符憲法正
    當法律程序原則之意旨。有關機關應自本解釋公布之日起2
    年內檢討修正。完成修正前，有關強制治療之宣告及停止程
    序，法院應依本解釋意旨辦理。」解釋理由並闡述，乃因「
    對於性犯罪者施以強制治療，實質上仍屬對受治療者人身自
    由之重大限制，除應由法院審查決定外，尚應踐行其他正當
    法律程序，尤其是應使受治療者於強制治療之宣告及停止程
    序有親自或委任辯護人『到庭陳述意見』之機會；受治療者如
    因精神障礙或其他心智缺陷無法為完全之陳述者，應有辯護
    人為其辯護，始符憲法正當法律程序原則之意旨。」等語，
    凡此均屬司法院大法官對於被告憲法上聽審權保障之確認。
    毒品條例中關於觀察、勒戒之實施，依據觀察勒戒處分執行
    條例第5條第1項規定，受觀察、勒戒人應收容於勒戒處所，
    執行觀察、勒戒處分，其本質上既屬對人身自由之重大限制
    ，依上開解釋所宣示之意旨，自應保障被告憲法上之聽審權
    。此聽審權在聲請觀察、勒戒等涉及人身自由等案件之內涵
    ，應包含請求資訊權、請求表達權及請求（被）注意權在內
    ；法院應告知被告聲請觀察、勒戒之事實要旨及理由，可以
    請求調查有利之證據等事項，透過課予法院告知義務之方式
    ，使被告得以知悉檢察官聲請觀察、勒戒之資訊，而有機會
    行使請求資訊權、請求表達權及請求（被）注意權，以符合
    實質正當法律程序之要求。
四、本件原裁定以被告因施用第二級毒品甲基安非他命而裁定送
    勒戒處所觀察、勒戒，固非無見。惟查：
㈠、按犯第10條之罪者，檢察官應聲請法院裁定，或少年法院（
    地方法院少年法庭）應先裁定，令被告或少年入勒戒處所觀
    察、勒戒，其期間不得逾2月，毒品條例第20條第1項固定有
    明文。然觀察、勒戒程序，究屬對毒品施用之行為人施以拘
    束人身自由之保安處分，是於執行上開限制人身自由之處分
    時，自宜踐行正當法律程序，賦予當事人陳述意見之權利，
    始與憲法上基本權利之制度性保障無違，方為允妥。
㈡、本案檢察官於聲請觀察、勒戒前，均未訊問被告，或告知被
    告觀察、勒戒之法律要件及效果，及被告就是否觀察、勒戒
    ，或者予以義務勞務、繳納處分金、心理輔導、法治教育或
    其他預防再犯措施為附條件之緩起訴處分等替代處分，能有
    事前以書面或言詞陳述意見之機會。尤其上述憲法因為保障
    人民聽審基本權利之制度性保障，非犯罪行為人所能完全知
    悉，為兼顧正當法律程序之考量，司法實務上更有義務將此
    等保障及對行為人權益的影響，如實告知，以使有因應作為
    的可能，得完全於訴訟程序上行使其防禦權，始符聽審權保
    障之理。換言之，原審法院裁定前，除須審酌檢察官之聲請
    是否已賦予被告陳述意見之權利外，同時亦須給予被告對於
    聲請觀察、勒戒之程序表示意見之機會，所考量者不僅是形
    式上所謂被告有無施用毒品、是否合於觀察、勒戒之法律規
    定。本案依卷內資料，並未見原審法院在裁定前，有任何開
    庭通知或以書面通知被告，使其有以言詞或書面陳述意見之
    機會，足徵本件所有程序均以形式上之書面審查為之。是原
    審法院僅以形式上書面審查，而未予被告陳述意見機會，是
    否得據此認為被告在受有憲法上正當基本權利之制度性保障
    下，法院可依前揭觀察、勒戒之規定，妥適判斷被告符合上
    述之法定實質要件，為本於合目的性之裁量，尚非無疑；又
    被告直到收受原裁定之前，均不知有此聲請之程序，明顯對
    其聽審權之保障不足，有害其受上述憲法保障之聽審權，其
    程序自有不符正當法律程序之要求，並侵害被告之訴訟權保
    障，已屬違法不當，而有未洽。
 ㈢、綜上，原審疏未就本件聲請觀察、勒戒案件，賦予被告陳述
    意見之作為（例如開庭筆錄、通知被告陳述意見之函文等）
    ，即准許檢察官之聲請，難認妥適。被告之抗告意旨為有理
    由，為兼顧被告審級利益，自應由本院將原裁定撤銷，發回
    原審法院詳加調查審酌，另為妥適之裁定。
五、據上論斷，依刑事訴訟法第413條前段，裁定如主文。 
中　　華　　民　　國　　111 　年　　5 　　月　　19　　日
            刑事第三庭  審判長法　官　楊  真  明
                              法　官　楊  欣  怡
                              法　官　邱  顯  祥     
以上正本證明與原本無異。
不得再抗告。                      
                              書記官  陳  緯  宇
　　　　　　　　　　　　　　　 
中　　華　　民　　國　　111 　年　　5 　　月　　19　　日